臺灣高雄地方法院民事裁定　　　　　100年度消債聲字第150號
聲　請　人　洪素曼
相　對　人
即　債權人　渣打國際商業銀行股份有限公司
法定代理人　曾璟璇
相　對　人
即　債權人　　三信商業銀行股份有限公司
法定代理人　蕭國肇
相　對　人
即　債權人　　大眾商業銀行股份有限公司
法定代理人　陳建平
相　對　人
即　債權人　台新國際商業銀行股份有限公司
法定代理人　吳清文
相　對　人
即債權人　　萬泰商業銀行股份有限公司
法定代理人　盧正昕
相　對　人
即　債權人　日盛國際商業銀行股份有限公司
法定代理人　黃錦瑭
相　對　人
即　債權人　臺灣新光商業銀行股份有限公司
法定代理人　李增昌
訴訟代理人　陳建富
相　對　人
即　債權人　洪素梅
　　　　　　洪順和
　　　　　　吳美雲
上列當事人因消費者債務清理事件，聲請免責，本院裁定如下：
    主  文
聲請人洪素曼不免責。
    理  由
一、按法院為終止或終結清算程序之裁定確定後，除別有規定外
    ，應以裁定免除債務人之債務；法院裁定開始清算程序後，
    債務人有薪資、執行業務所得或其他固定收入，而普通債權
    人之分配總額低於債務人聲請清算前2 年間，可處分所得扣
    除自己及依法應受其扶養者所必要生活費用之數額者，法院
    應為不免責之裁定，但債務人證明經普通債權人全體同意者
    ，不在此限；債務人有下列各款情形之一者，法院應為不免
    責之裁定，但債務人證明經普通債權人全體同意者，不在此
    限：一、於7 年內曾依破產法或本條例規定受免責。二、隱
    匿、毀損應屬清算財團之財產，或為其他不利於債權人之處
    分。三、捏造債務或承認不真實之債務。四、因浪費、賭博
    或其他投機行為，致財產顯然減少或負擔過重之債務，而生
    開始清算之原因。五、於清算聲請前一年內，已有清算之原
    因，而隱瞞其事實，使他人與之為交易致生損害。六、明知
    已有清算原因之事實，非基於本人之義務，而以特別利於債
    權人中之一人或數人為目的，提供擔保或消滅債務。七、隱
    匿、毀棄、偽造或變造帳簿或其他會計文件之全部或一部，
    致其財產之狀況不真確。八、故意於財產及收入狀況說明書
    為不實之記載，或有其他故意違反本條例所定義務之行為，
    消費者債務清理條例第132 條、第133 條、第134 條分別定
    有明文。依各該條文其立法理由說明略謂「為免債務人濫用
    清算程序以獲得免責，並敦促有清償能力者，利用薪資、執
    行業務所得或其他固定收入清償債務而受免責，爰以債務人
    聲請清算前2 年間，可處分所得扣除自己及依法應受扶養所
    必要生活費用之數額為計算基礎」；「消費者依清算程序清
    理債務時，債權人已因之蒙受相當損失，其程序之進行應秉
    持公正與誠信，如債務人對於清算之原因有可歸責性，致害
    及債權人之權益，或影響清算程序之進行，自不宜予以免責
    」。由此可知，消費者債務清理條例所定之清算制度，立法
    目的在使債權人能獲得公平及最低額度之受償，並避免債務
    人因債務纏身，而無法重建經濟生活，並非藉由清算程序使
    債務人無條件全然免除債務，或將恣意消費所造成之債務，
    轉嫁予債權人負擔。因此，債務人必須有最低程度之清償能
    力，或無不免責之事由存在，法院始得裁定予以免責。
二、經查：
（一）本件債務人聲請更生，前經本院於民國98年5 月26日以97
      年度消債更字第1058號裁定開始更生程序在案。嗣債務人
      於更生程序中所擬定之更生方案，經本院民事執行處於99
      年9月14日以98年度司執消債更字第601 號裁定逕予認可
      ，惟經債權人即大眾商業銀行股份有限公司聲明異議，經
      本院以99年度事聲字第396 號裁定認其條件尚非公允，予
      以廢棄，有各該裁定書附卷可稽。茲由司法事務官重新進
      行更生程序，並通知債務人提出新的更生方案，但逾期迄
      今仍未提出等情，經本院以100 年度消債清字第52號裁定
      自100年5月10日下午4時起開始清算程序。於清算程序中
      ，債務人名下僅有90年出廠之自小客車1 輛，然因該車輛
      使用至今已有10年，已逾耐用年數甚久，而無經濟上價值
      ，變價不易，堪認債務人之財產已不敷清償財團費用及財
      團債務，若繼續進行清算程序，顯無實益，徒增勞費，遂
      經本院民事執行處以100 年度司執消債清字第48號裁定終
      止清算程序，先予敘明。
（二）本件清算程序終止後，經函詢各債權人是否同意聲請人為
      免責，債權人渣打國際商業銀行股份有限公司（下稱渣打
      銀行）、三信商業銀行股份有限公司（下稱三信銀行）、
      台新國際商業銀行股份有限公司（下稱台新銀行）、臺灣
      新光商業銀行股份有限公司（下稱新光銀行）、萬泰商業
      銀行股份有限公司（下稱萬泰銀行）、大眾商業銀行股份
      有限公司（下稱安泰銀行）、日盛國際商業銀行股份有限
      公司（下稱日盛銀行）均表示不同意聲請人免責，此有各
      該公司之函件在卷可稽（見本院卷），所持理由均以聲請
      人應否為免責，自繫於其是否不具前開消費者債務清理條
      例第134 條第4 款之所定情形而定。
（三）聲請人之債務總額為新臺幣（下同）2,175,389 元（其中
      民間借貸100 萬元保證債務185,000 元），聲請人曾於95
      年間，依金融主管機關協調成立之中華民國銀行公會會員
      辦理消費金融案件無擔保債務協商機制與債權人達成分期
      還款協議，同意自95年6 月起，以分120 期，利率0 ％，
      每月繳納10,051元方式償還債務，並於96年6 月間毀諾，
      為聲請人所自承，並有債權人清冊、協議書、無擔保債務
      還款計畫在卷可佐（見97年消債更字第1058號）。然以聲
      請人自74年11月起迄今均在旗山城記企業股份有限公司任
      職，每月均有固定收入，自90年間起每月之收入約為2 萬
      餘元，佐以上開債權銀行檢具聲請人之消費明細資料可知
      ，聲請人於92年7 月間向渣打銀行申辦信用貸款17萬元後
      ，經濟狀況應已陷入窘境，惟聲請人仍於92、93年間以大
      眾銀行之信用卡繳納新光人壽之壽險費用，金額自2,590
      元至22,792元不等，復於93年7 月向日盛銀行申辦信用貸
      款56萬元、94年2 月向台新銀行申辦信用貸款30萬元、94
      年6 月向三信銀行申辦貸款20萬元、94年8 月向銀行申辦
      信用貸款23萬元，縱聲請人需負擔其配偶及三子之扶養費
      ，然金額總計每月僅約1 萬餘元，相較於原告本身之月薪
      及信用貸款之金額，仍顯逾當年度高雄市個人每月最低生
      活費用之標準，況聲請人於此經濟困境中，仍於95年8 月
      至96年3 月間以萬泰銀行之信用卡繳納新光人壽保險費共
      計50,626元，均有上揭銀行之債務明細附卷可按（見本院
      100 年度消債聲第150 號聲請免責事件卷），聲請人於聲
      請清算前幾年之經濟狀況已屬不佳，自應量入為出，力行
      節約儉樸之生活，以謀求債務之清償。
（四）消費者債務清理條例並非逕將債務人恣意消費所造成之債
      務，任意轉嫁予債權人負擔，債務人免責制度目的係在鼓
      勵勤勞誠實之債務人，並非縱容債務人奢侈消費，倘債務
      人於聲請清算前之相當時間內，不當利用信用金融之機會
      ，恣意從事非屬通常生活所需之鉅額或奢侈性、浪費性之
      消費，全然未慮及個人日後履行返還債務之能力，反而希
      冀利用本條例中所定免責制度，濫用清算程序藉以規避償
      還責任，自與本條例立法本旨有違。由聲請人至遲於92年
      7 月間起，即陷於支付困難之經濟困境下，猶不知節制，
      而續信用貸款及信用卡進行非生活不可或缺之消費情形以
      觀，堪認聲請人確有浪費情事，且由其後無法清償，且前
      開所為消費金額均非少之事實，亦足認聲請人確有上開浪
      費情事致積欠過重之債務。
三、綜上所述，本院認聲請人有首引法條第4 款之事實，復未經
    普通債權人全體同意免責，則依上開說明，本件聲請人不得
    免責，爰裁定如主文。
中    華    民    國   100    年    12    月     1    日
                高雄簡易庭  法    官  朱世璋
上為正本係照原本作成。
如不服本裁定，應於裁定送達後10日內，以書狀向本院提出抗告
，並繳納抗告費新臺幣1千元。
中    華    民    國   100    年    12    月     1    日
                          書  記  官  林芊蕙